臺灣臺北地方法院小額民事判決
111年度北小字第1223號
原      告  李劉芝蓉
訴訟代理人  顧定軒律師
被      告  李林美女
訴訟代理人  李家豪  
            李紹同  

上列當事人間請求返還墊款事件，本院於中華民國111年11月8日
言詞辯論終結，判決如下︰
    主    文
被告應給付原告新臺幣玖萬參仟壹佰柒拾捌元，及自民國一百一
十一年四月一日起至清償日止，按年息百分之五計算之利息。
訴訟費用新臺幣壹仟元由被告負擔。
本判決得假執行。但被告如以新臺幣玖萬參仟壹佰柒拾捌元為原
告預供擔保，得免為假執行。
    事實及理由
一、原告主張
  ㈠原告之配偶即被繼承人李秉宏前於民國108年5月30日過世，
    被繼承人李秉宏過世時，並無直系血親卑親屬，僅有母親即
    被告在世，故其繼承人僅有兩造。原告曾提起遺產分割之訴
　　，並經臺灣士林地方法院（下稱士林地院）以108年家繼訴
    字第73號判決，原告於上開訴訟中，就「編號29-31遺產」
    即被繼承人李秉宏持有之門牌號碼為新北市○○區○○○路000巷
    0號6樓之1房屋暨其坐落之新北市○○區○○段○000號及第272號
    土地（下稱系爭房地）之遺產部分（為系爭房地之二分之一
    ），主張由原告補償取得時，曾向被告主動說明「願負擔系
    爭房地之全部房貸，並於找補金額中逕行扣除
　　，而因此取得該等遺產全部」等語，然因斯時兩造間因有其
    他訴訟正在進行，導致兩造間無法完成如此分割協議，而最
    終僅有於上開遺產分割之訴中，扣除原告曾為被告負擔之房
    貸，即予以判決分割。
　㈡兩造所繼承之系爭房地貸款本息，係由兩造當然繼承，應由
    兩造按應繼分平均分攤，而原告已於110年6月28日繳納系爭
    房地110年6月（即第25期）之貸款本息計26,243元，則依被
    告應繼分為二分之一計算，被告應返還原告為被告所墊付之
    系爭房地貸款本息計13,122元（計算式：26,243÷2=13,122
　　，以下之計算式元以下均四捨五入）；原告於110年7月27日
    繳納系爭房地110年7月份（即第26期）之貸款本息計26,243
    元，110年8月27日繳納系爭房地110年8月份（即第27期）之
    貸款本息計26,217元，110年9月27日繳納系爭房地110年9月
    份（即第28期）之貸款本息計26,217元，110年10月27日繳
    納系爭房地110年10月份（即第29期）之貸款本息計26,217
    元，故自26期至29期，原告繳納系爭房地之貸款本息共計10
    4,894元（計算式：26,243＋26,217＋26,217＋26,217＝104,894
    ），依應繼分為二分之一計算，被告應返還原告為被告所墊
    付之系爭房屋貸款本息計52,447元（計算式：104,894÷2=52
    ,447），原告於110年11月8日繳納系爭房屋110年地價稅計1
    57元，依應繼分為二分之一計算，被告應返還原告為被告所
    墊付之110年地價稅計79元（計算式：157÷2=79），加計上
    述原告為被告所墊付之系爭房屋貸款本息計52,447元後，被
    告應返還原告所墊付金額共計52,526元（計算式：79＋52,44
    7＝52,526）；原告於110年11月29日繳納系爭房地110年11月
    份（即第30期）之貸款本息計26,217元，依應繼分為二分之
    一計算，被告應返還原告為被告所墊付之系爭房屋貸款本息
    計13,109元（計算式：26,217÷2=13,109），原告於110年11
    月29日繳納系爭房屋住宅火災及地震基本保險計2,624元，
    依應繼分為二分之一計算，被告應返還原告為被告所墊付之
    系爭房屋貸款本息計1,312元（計算式：2,624÷2＝1,312），
    加計上述原告為被告所墊付之系爭房屋貸款本息計13,109元
    後，被告應返還原告為被告所墊付金額共計14,421元（計算
    式：1,312＋13,109＝14,421）；原告於110年12月27日繳納系
    爭房地110年12月份（即第31期）之貸款本息計26,217元，
    依應繼分為二分之一計算，被告應返還原告為被告所墊付之
    系爭房屋貸款本息計13,109元（計算式：26,217÷2=13,109
    ），綜上，被告應返還原告為被告墊付之款項計93,178元（
    計算式：13,122+52,526+14,421+13,109＝93,178）。
　㈢並聲明：被告應給付原告93,178元，及自111年4月1日起至清
    償日止，依週年利率5%計算之利息。　
二、被告辯稱：系爭房地原告本就持有二分之一，被告與原告乃
    共同繼承系爭房地二分之一，故被告應負擔金額為四分之一
    ，而非原告所稱被告應負擔二分之一；被繼承人於設定抵押
    權後移轉系爭房地二分之一所有權於原告，但抵押權仍存在
    於系爭房地之全部，若因此而謂原告僅取得所有權而不必負
    擔任何債務，有違公平之原則，原告受贈取得二分之一所有
    權，雖抵押權未作變更，原告仍應先行負擔二分之一房貸後
    ，另二分之一房貸始為被繼承人債務由原、被告平均分單，
    即被告負擔系爭房貸四分之一始為合理云云。並聲明：原告
    之訴駁回。 
三、原告主張原告之配偶即被繼承人李秉宏前於108年5月30日過
    世，其繼承人僅有兩造；原告曾提起遺產分割之訴，並經士
    林地院以108年家繼訴字第73號判決，原告於上開訴訟中，
    就系爭房地之遺產部分（為系爭房地之二分之一），主張由
    原告單獨取得，而補償被告款項，嗣法院於補償金額扣除原
    告為被告墊付之貸款本息及稅捐等費用，即予以判決分割等
    情，業據原告提出被繼承人李秉宏戶籍資料及繼承系統表、
    士林地院108年家繼訴字第73號判決等件影本在卷可稽，並
    為被告所不爭執，原告主張之前揭事實，堪信為真實。
四、原告主張被告應返還其代墊款93,178元，惟為被告所否認，
    並以前揭情詞置辯。經查：
　㈠按無法律上之原因而受利益，致他人受損害者，應返還其利
    益。雖有法律上之原因，而其後已不存在者，亦同，民法第
    179條定有明文。又按連帶債務人中之一人，因清償、代物
    清償、提存、抵銷或混同，致他債務人同免責任者，得向他
    債務人請求償還各自分擔之部分，並自免責時起之利息。前
    項情形，求償權人於求償範圍內，承受債權人之權利。但不
    得有害於債權人之利益，民法第281條亦有明文之規定。
  ㈡經查，系爭房地之個人房貸借款契約係由兩造之被繼承人李
    秉宏與上海商業儲蓄銀行訂立等情，業據原告提出個人房貸
    借款契約影本在卷足稽（見本院卷第273-291頁），而系爭
    房地住宅火災及地震基本保險之要保人亦為被繼承人李秉宏
    等情，亦有原告提出之和泰產物保險股份有限公司住宅火災
    及地震基本保險單在卷可參（見本院卷第59頁），是因系爭
    房地之個人房貸借款契約及房地住宅火災及地震基本保險契
    約所生之債務，係由兩造繼承，且依民法第1144條第1款之
    規定，兩造之應繼分各為二分之一。又原告所代墊款項之二
    分之一為93,178元等情，為兩造所不爭執，揆諸前揭說明，
    原告於清償繼承債務後，得向被告請求償還其應分擔之二分
    之一部分之款項，是原告主張被告應償還93,178元，洵屬有
    據。被告辯稱其僅應負擔四分之一金額云云，並無理由。
五、綜上，原告依不當得利之法律關係，請求被告給付93,178元
    ，及自111年4月1日起至清償日止，依週年利率5%計算之利
    息，為有理由，應予准許。
六、本件事證已臻明確，兩造其餘之攻擊或防禦方法及未經援用
    之證據，經本院斟酌後，認為均不足以影響本判決之結果，
    爰不逐一詳予論駁，併予敘明。　　　　　　　　
七、本件係就民事訴訟法第436條之8適用小額訴訟程序所為被告
    敗訴之判決，依同法第436條之20規定，應依職權宣告假執
    行，並依同法第436條之23準用第436條第2項，適用同法第3
    92條第2項規定，依職權宣告被告如預供擔保，得免為假執
    行。
八、訴訟費用負擔之依據：民事訴訟法第78條。本件訴訟費用額
    ，依後附計算書確定如主文所示金額。
中　　華　　民　　國　　111 　年　　11　　月　　25　　日
                  臺北簡易庭  　法　官　郭美杏
以上正本證明與原本無異。
如不服本判決，應於判決送達後20日內向本院提出上訴狀（須按
他造當事人之人數附繕本）。如委任律師提起上訴者，應一併繳
納上訴審裁判費。 　　　　　　　　　
中　　華　　民　　國　　111 　年　　11　　月　　25　　日
                                書記官  林玗倩
計算書：
項　　　　目             金　額（新臺幣）     　　備　註
第一審裁判費   　 　　   1,000元
合　　　　計　　　       1,000元  
　　　　　　　　　　　　　　　　
附錄：
一、民事訴訟法第436條之24第2項：
    對於小額程序之第一審裁判上訴或抗告，非以其違背法令為
    理由，不得為之。
二、民事訴訟法第436條之25：
    上訴狀內應記載上訴理由，表明下列各款事項：
    ㈠原判決所違背之法令及其具體內容。
    ㈡依訴訟資料可認為原判決有違背法令之具體事實。 
三、民事訴訟法第436條之32條第2項：
　　第438條至第445條、第448條至第450條、第454條、第455條
    、第459條、第462條、第463條、第468條、第469條第1款至
    第5款、第471條至第473條及第475條第1項之規定，於小額
    事件之上訴程序準用之。